【裁判字號】    90,簡,12
【裁判日期】    901228
【裁判案由】    排除侵害等
【裁判全文】
臺灣士林地方法院民事判決  九十年度簡字第一二號
    原      告  乙○○○
    被      告  甲○
右當事人間請求排除侵害事件（九十年度訴字第二六０號），經兩造同意改以簡易程
序處理，本院判決如左：
    主      文
被告應將坐落台北市○○區○○段四小段四六五之二地號土地，如附圖所示Ａ部分面
積二七點八六平方公尺、Ｂ部分面積五點五九平方公尺與Ｃ部分面積八點二０（面積
合計四一點六五平方公尺）土地之地上物拆除，並將土地返還原告。
被告應給付原告自民國八十九年十二月十四日起至返還前項土地之日止，按「各該年
度公告地價百分之八十」以年息百分之十計算之損害金計算之年賠償金。
訴訟費用由原告負擔。
本判決於原告以新台幣萬元供擔保後，得假執行。
    事實及理由
一本件原告主張：坐落台北市○○區○○段四小段四六五之二地號土地為伊所有，乃
  被告竟無權占有如附圖所示Ａ、Ｂ與Ｃ三部分土地，並建有地上物，爰依民法第七
  百六十七條之規定，訴請被告拆屋還地，並依民法第一百八十四條第一項與第一百
  七十九條第一項等規定，以土地法第一百零五條準用同法第九十七條第一項之規定
  ，計算請求被告賠償相當於租金之損害或返還其占用系爭土地之利益等語，並聲明
  如主文第一、二項所示外，並願供擔保請准宣告假執行。
二被告則以：伊並非無權占有；且「土地法第一百零五條準用同法第九十七條所定，
  建築基地之租金，按申報價額年息百分之十為限，乃指基地租金之最高限額而言，
  並非必須照申報地價額年息百分之十計算。」「基地租金之數額，除以基地申報地
  價為基礎外，尚須斟酌基地之位置，工商業繁榮之程度，承租人利用基地之經濟價
  值及所受利益等項，並與鄰地租金相比較，以為決定，並非必達申報總地價年息百
  分之十最高額。」，系爭土地地目為「目」，位於高山偏僻地區，工商業並不繁榮
  ，原告買受後，亦任其叢生雜草，並無為整地或開發之行為，被告所占用者位於系
  爭土地邊陲位置，其上建物僅為一層樓的平房，較諸櫛比鱗次的商業大樓而言，使
  用土地所獲得的經濟利益甚微，應以財政部所定之當地一般租金標準，依土地申報
  地價百分之三計算為適當云云。並聲明：原告之訴駁回，如受不利益判決，願供擔
  保請准宣告免為假執行。
三按所有人對於無權占有或侵奪其所有物者，得請求返還之。民法第七百六十七條前
  段定有明文。經查：原告於八十九年十二月十四日以買賣為原因登記取得系爭土地
  的所有權，有其所提土地登記謄本在卷可資為憑；次查：被告占用系爭土地如附圖
  所示Ａ、Ｂ與Ｃ三部分土地上均搭建有石綿瓦頂平房，占用面積依序為二七‧八六
  、五‧五九與八‧二０平方公尺等情，業經本院依原告之聲請於九十年五月三日勘
  驗屬實，製有勘驗筆錄可資為憑，並經台北市士林地政事務所複丈並製有如附圖所
  示之複丈成果圖可資為憑。被告辯稱並非無權占有前開Ａ、Ｂ與Ｃ三部分土地云云
  ，因其無法舉證以實其說，自難採信。從而，原告依民法第七百六十七條前段的規
  定請求被告返還前開Ａ、Ｂ與Ｃ三部分土地，為有理由，應予准許。
四次按依不當得利之法則請求返還不當得利，以無法律上之原因而受利益，致他人受
  有損害為其要件，故其得請求返還之範圍，應以對方所受之利益為度，非以請求人
  所受損害若干為準，無權占有他人土地，可能獲得相當於租金之利益為社會通常之
  觀念。（最高法院六十一年度台上字第一六九五號判例要旨參照）系爭土地地目為
  「旱」，固有卷附土地登記謄本足稽；原告買受系爭土地後，任其叢生雜草，且無
  為整地或開發之行為乙節，縱令屬實，依前開說明觀之，原告仍得按被告所受的利
  益請求被告返還不當得利。被告不得以原告使用系爭土地之情形，執為原告得請求
  多寡之依據。經查：
  (一)依原告所主張被告應給付之年損害金計算，可得如下結論：
    (1)系爭土地於九十年七月以公告地價八折計算之申報地價（詳原告九十年十月十
      二日所提陳報狀附九十年九月二十六日列印之土地登記謄本）為每平方公尺一
      千二百元，乘以被告無權占用的面積四一‧五七平方公尺，所得為四萬九千八
      百八十四元。
    (2)四萬九千八百八十四元乘以百分之十為四千九百八十八點四元，此即原告請求
      被告應給付之年損害金。
  (二)如以四千九百八十八點四元除以十二計算，每月被告所得之利益僅四百一十五‧
    七元。
  (三)被告於八十八、八十九年間出租套房（床桌椅各一、冷箱一只、浴廁燈光俱全、
    瓦斯洗衣），租金每月五千元，業據原告提出房屋租賃契約書影本二份為證。九
    十年間台灣經濟情況雖較以前為差，惟中國文化大學位處陽明山上，陽明山地區
    套房的出租，自有一定的市場，受景氣影響較為有限，況景氣再差，也不可能差
    到每月租金減縮十分之九；再者，依附圖複丈成果圖之記載，被告占用的範圍非
    僅一間套房的面積而已，與原告所請求被告每月得利四百一十五‧七元相較，原
    告請求並不算高，對被告亦無絲毫之不利。被告辯稱原告請求過高，洵屬無稽。
  (四)從而，原告依不當得利與侵權行為之規定，請求按各該年度公告地價百分之八十
    的年息百分之十計算被告所得不當利益或損害金，洵屬有據，應予准許。
五兩造陳明願供擔保請為宣告假執行或免為假執行，經核均與規定相符，爰分別酌定
  相當之擔保金額予以宣告。
六據上論斷：原告之訴為有理由，並依民事訴訟法第七十八條、第三百九十條第二項
  、第三百九十條第二項，判決如主文。
中      華      民      國     九十     年     十二     月    二十八    日
                                    臺灣士林地方法院民事第二庭
~B法      官  馮衍燕
右為正本係照原本作成。
如對本判決上訴，須於判決送達後廿日內向本院提出上訴狀。
中      華      民      國     九十一    年       一     月       四    日
~B法院書記官  馮衍燕


司法院資訊處製作；財團法人民間司法改革基金會備份。
